【裁判字號】    89,上,1282
【裁判日期】    900516
【裁判案由】    確認抵押權不存在
【裁判全文】
台灣高等法院民事判決    八十九年度上字第一二八二號
      上  訴  人  甲○○
      法定代理人  謝壽夫
      訴訟代理人  陳金華
右當事人間請求確認抵押權不存在事件，上訴人對於中華民國八十九年九月二十日臺
灣臺北地方法院八十九年度訴字第三○○四號第一審判決提起上訴，本院判決如左：
    主    文
上訴駁回。
第二審訴訟費用由上訴人負擔。
    事    實
甲、上訴人方面：
壹、聲明：求為判決
(一)原判決廢棄。
(二)確認被上訴人就上訴人所有坐落台北市○○區○○段三小段九二一地號土地應有
    部分九萬分之二九一，及其上門牌號碼為台北市○○街四六號五樓之五、五樓之
    六、五樓之七之建物之抵押權所擔保之債權超過新台幣︵下同︶七百四十七萬一
    千零九元部分不存在。
貳、陳述：除與原判決記載相同部分，茲予引用外，並補稱：
一、簽約時對造之行員僅告知放款利率係依據市場之實際基本放款利率而浮動，但並
    未告知有加減碼之情事，故放款利率不可以有加減碼，且伊亦未同意加碼之事。
二、契約文件並沒有確定指明加碼或減碼，及固定性或永久性，故被上訴人長久以來
    無理強行要求固定加碼，自難令人接受，而應將超收之加碼利息連本帶利無條件
    視為攤還本金。
三、被上訴人辯稱前四年，上訴人皆按時繳款，足見已知貸款條件云云，實不足採，
    因上訴人歷年來一直與被上訴人協商，而被上訴人則以欺騙方法要求上訴人先繳
    本息後，再做調整，直到本息繳交接近五百萬元時，才說不景氣，沒有辦法調降
    ，只能調高。
參、證據：除援用原審所提之立証方法外，並聲請傳喚証人高耀明。
乙、被上訴人方面：
壹、聲明：求為判決：駁回上訴。
貳、陳述：除與原判決記載相同部分，茲予引用外，並補稱：
一、上訴人主張被上訴人超過七百四十七萬一千零九元部分之債權不存在，無非係以
    系爭借款利息計算方法除基本放款利率外，並無加碼之約定云云，惟查本件借款
    利息係按基本放款利率分別加碼百分之一點七四、百分之二點九九，基本放款利
    率採浮動計算，上訴人主張放款利率僅按基本放款利率計算，實屬無據。
二、本件系爭借款利息之利率，早於承辦時即由承辦人高耀明告知上訴人，確為上訴
    人所知悉，姑不論其於簽約時就加減碼之利率部分為空白一節是否屬真，然既由
    被上訴人之承辦人告知系爭借款利息之利率，自不得空言否認不知加碼之約定。
三、上訴人自民國︵下同︶八十四年五月間借款，至八十八年七月間皆依約付息，衡
    情若有爭執，豈有四年來皆依約繳交利息之理。
四、關於銀行融資放款作業，所提之放款利率是依基本放款利率再加上銀行之利潤︵
    即加碼︶，亦絕無可能僅依基本放款利率借款。
參、証據：除援用原審立証方法外，並補提出計算利息之明細表。
        理      由
一、本件上訴人於原審起訴主張：伊於八十四年四月十九日分別與對造簽訂借據及透
    支契約書，向對造借款五百萬元，及取得五百萬元之透支信用額度，並以伊所有
    坐落台北市○○區○○段三小段九二一地號土地應有部分九萬分之二九一，及其
    上門牌號碼為台北市○○街四六號五樓之五、五樓之六、五樓之七之建物︵下稱
    系爭不動產︶設定抵押權擔保之，並按期繳交本息，詎對造無加碼之理由及依據
    ，竟將伊借款利息按基本放款利率強行加碼百分之一點七四、百分之二點九九，
    致伊溢繳放款利息一百七十六萬六千九百七十八元，該等溢繳之金額，應先扺充
    本金，故伊所積欠對造之本金債務僅為七百四十七萬一千零九元，爰依法請求確
    認被上訴人之抵押債權超過七百四十七萬一千零九元部分不存在之判決。
二、被上訴人則以：兩造於簽訂借款及擔保透支約定書時，即已表明放款利息係按當
    時之基本放款利率百分之八點二六分別加碼一點七四、二點九九，基本放款利率
    則採浮動利率計算，故簽約當時之週年利率實為百分之十及百分之十一點二五，
    上訴人自八十四年五月借款後，至八十八年七月間皆依約付息，亦足証其知悉借
    款之條件，故上訴人主張其借款利息僅按基本放款利率計算，及有溢繳利息一百
    七十六萬六千九百七十八元部分，實不足採等語，資為抗辯。
三、上訴人主張其於八十四年四月十九日分別與被上訴人簽訂借據及擔保透支約定書
    ，向被上訴人借款五百萬元，及取得五百萬元之透支信用額度，並以前揭不動產
    設定抵押權擔保之，至八十八年七月以前，均依被上訴人所計算之放款利率繳交
    利息之事實，業據其提出借據及擔保透支約定書、他項權利証明書影本為証，且
    為被上訴人所不爭執，自堪信為真實。
四、至上訴人主張借款時約定之放款利率係按基本放款利率計算，而基本放款利率則
    採浮動利率計算，但並無加減碼之約定，被上訴人自放款之初，分別按基本放款
    利率再加碼一點七四、二點九九計算放款利息，造成伊多年來溢繳放款利息達一
    百七十六萬六千九百七十八元，應抵充原本云云，則遭被上訴人所否認，並以前
    開情詞置辯，經查：
(一)依據兩造所訂之借據第三條、擔保透支約定書第二條，均明定上訴人貸款之利息
    除基本放款利率外應分別加碼百分之一點七四、百分之二點九九，此有上訴人承
    認簽名為真正之借據及擔保透支約定書在卷可稽︵見本院卷第二二、二三頁︶，
    而有關於借款利率之加  (減)碼數之調整，上訴人已同意依據被上訴人之評定指
    標：(一)調整日被上訴人定期儲蓄存款實質利率與借款日︵或上一調整日︶被上訴
    人該項利率之差數，酌予加︵減︶碼。(二)借款戶最近半年存款實績或外匯實績，
    酌予加︵減︶碼。(三)視借款戶最近半年繳息延滯情形，酌予加碼，亦有上訴人承
    認為真正之「借款利率加︵減︶碼數調整評定特約條款」可資佐証︵見本院卷第
    二四頁) ，足証上訴人於簽立借據、擔保透支約定書時，業已知悉被上訴人就借
    款之利率除基本放款利率外另尚有加︵減︶碼，且同意由被上訴人就借款部分依
    據前開特約條款酌予調整加︵減︶碼甚明。
(二)証人高耀明雖於原審及本院均証稱不記得有無告知上訴人加︵減︶碼之事︵見本
    院卷第七一頁︶，惟查，銀行放款利率之加︵減︶碼係屬銀行之利潤，故承辦人
    對客戶所講之利率通常是已包含銀行之利潤即加︵減︶碼在內，惟負責辦理借款
    之承辦人員，並無權利決定加︵減︶碼之利率，利率之審核通常係銀行經理之權
    限，加碼利率須等送件後由經理告知才會知道，故縱令本件承辦人未向上訴人說
    明加︵減︶碼一事，但証人業已向上訴人表示本件之借款利率大約是百分之十︵
    指房屋貸款之部分︶，而一般透支之借款利息更高等情，業據証人高耀明在本院
    証述在卷，復參以上訴人當場另簽訂借款利率加︵減︶碼數調整評定特約條款，
    據此實難認上訴人主觀上不知有加減碼之事，其主張本件房屋貸款及一般透支借
    款之約定利率係按基本放款利率︵訂約時為百分之八點二六︶計算，殊不足採。
(三)至上訴人另主張其於簽立借據及擔保透支約定書時，除借據金額、透支金額有填
    寫五百萬元外，其餘部分均空白，故其不知有加碼一事云云，並提出銀行開戶帳
    號影本以資佐証，然查，借款客戶之帳號確實係由借款銀行在事後所填寫，因借
    款尚須辦抵押權設定，需要時間，故客戶之帳號係待銀行撥款時始由借款人開戶
    ，銀行於知悉客戶之帳戶資料後才填入借據之內，然此尚無法反証上訴人於簽約
    借款時，不知其借款利率為基本放款利率再加上被上訴人之加碼利率，上訴人於
    簽立借據及透支契約時，既明知僅填寫金額，而其他事項為空白，仍同意簽名蓋
    章後交付與被上訴人，應認其已授權銀行就其空白欄部分加以填寫，而難諉為不
    知。
(四)再查，被上訴人否認自上訴人借款迄今，加碼之利率曾經調整過，系爭借款利率
    之調整係因基本放款利率變動而隨之變動，並提出上訴人不爭執之利率狀況查詢
    表、繳款明細表為証，再參以上訴人自八十四年四月借款後至八十八年七月十九
    日均按被上訴人所列之金額繳息，亦足証加碼利率乃自兩造訂約之初始即有之約
    定，而非被上訴人強行加碼所致。至於日後利率雖略有昇降，然此既係因基本放
    款利率之變動所致，並非被上訴人變動其加碼利率而變動，則被上訴人據以向上
    訴人收取利息，並按年金法平均分攤借款本息，自屬於法有據。雖上訴人表示其
    一再與被上訴人協商，遭被上訴人欺騙才繳息，然此既遭被上訴人否認，上訴人
    復無法舉證證明，尚不足採。
(五)至擔保透支借款部分之利息，因借款利率加減碼數調整評定特約條款並非該透支
    契約之附件，而無該特約條款之適用，惟觀之該部分之借款利率被上訴人僅依基
    本放款利率之變動而調整系爭透支借款之利率，並未另行再變動其加碼利率，亦
    可証加碼利率係於兩造訂約之初始即已言明。
五、綜上所述，上訴人主張被上訴人溢收利息一百七十六萬六千九百七十八元，尚乏
    具體事証可資証明，自無足採，其主張此部分應扺充本金，於法無據。從而，其
    請求確認被上訴人就上訴人所有坐落臺北市○○區○○段三小段九二一地號土地
    應有部分九萬分二九一，及其上門牌號碼為臺北市○○街四六號五樓之五、五樓
    之六、五樓之七之建物所有權之抵押權所擔保之債權九百二十三萬七千九百八十
    七元超過七百四十七萬一千零九元部分即一百七十六萬六千九百七十八元不存在
    ，即不應准許，原審所為上訴人敗訴之判決，並無不合。上訴意旨指摘原判決不
    當，求予廢棄改判，為無理由。
據上論結，本件上訴為無理由，依民事訴訟法第四百四十九條第一項、第七十八條，
判決如主文。
中      華      民      國    九十      年      五      月      十六    日
                                  臺灣高等法院民事第四庭
                                      審判長法  官  楊  豐  卿
                                            法  官  林  金  吾
                                            法  官  張      蘭
右正本係照原本作成。
如不服本判決，應於收受送達後二十日內向本院提出上訴書狀，其未表明上訴理由者
，應於提出上訴後二十日內向本院補提理由書狀（均須按他造當事人之人數附繕本）
上訴時應提出委任律師或具有律師資格之人之委任狀；委任有律師資格者，另應附具
律師及格證書及釋明委任人與受任人有民事訴訟法第四百六十六條之一第一項但書或
第二項（詳附註）所定關係之釋明文書影本。
中      華      民      國    九十      年      五      月      十七    日
                                            書記官  應  瑞  霞
附註：
民事訴訟法第四百六十六條之一（第一項、第二項）：
對於第二審判決上訴，上訴人應委任律師為訴訟代理人。但上訴人或其法定代理人具
有律師資格者，不在此限。
上訴人之配偶、三親等內之血親、二親等內之姻親，或上訴人為法人、中央或地方機
關時，其所屬專任人員具有律師資格並經法院認為適當者，亦得為第三審訴訟代理人
。


司法院資訊處製作；財團法人民間司法改革基金會備份。
